【裁判字號】    89,自,89
【裁判日期】    891016
【裁判案由】    詐欺
【裁判全文】
臺灣高雄地方法院刑事判決                            八十九年度自字第八九號
    自  訴  人  上惟企業有限公司
    代  表  人  乙○○
    代  理  人  甲○○
    被      告  丙○○
    選任辯護人  陳新三
                謝旻吟
右列被告因詐欺案件，經自訴人提起自訴，本院判決如左：
    主    文
丙○○無罪。
    理    由
一、自訴意旨略以：被告丙○○於民國八十七年三月間向自訴人上惟企業有限公司訂
    購尿素成型粉及亮光粉貨物一批，金額共計美元三萬五千四百二十五元，詎被告
    自同年月十八日交貨後即避不見面，經自訴人催討無著，二年期間被告亦均未支
    付貨款，自訴人至此始知受騙，因而認被告涉有刑法第三百三十九條第一項之詐
    欺取財罪嫌云云。
二、按刑法第三百三十九條第一項詐欺罪之成立，須行為人於主觀上有為自己或第三
    人不法所有之意圖，客觀上有施用詐術，使對方陷於錯誤，致為財產上之處分行
    為始足當之，若行為人於訂約之初非有欺罔行為，縱令事後涉及違反契約之情形
    ，亦僅生民事債務不履行之責任，要與詐欺罪刑無涉，此觀諸該條之規定甚明；
    次按犯罪事實，應依證據認定之，無證據不得推定其犯罪事實，又不能證明被告
    犯罪者，應諭知無罪之判決，刑事訴訟法第一百五十四條、第三百零一條第一項
    定有明文；末按在訴訟上用以證明事實之證據，須於通常一般人均不致於有所懷
    疑，而得確信其為真實之程度者，始得據以為有罪之認定，倘其證明尚未達此一
    程度，而有合理性之懷疑存在，致使無從為有罪之確信，即應為無罪之判決；故
    在告訴人指述被告涉嫌犯罪之場合，縱令所訴情由依其所結合之旁證在情理上尚
    非絕無可能，若在一般生活經驗上仍可另為其他有利被告之合理推斷，即不得遽
    以片面之觀點，認為告訴人之陳述或其所本旁證已適於為有罪判斷之依據；至於
    債務人於債之關係成立後，如有未依債之本旨履行民事債務之情形，在一般社會
    經驗上可能之原因甚多，縱令是出於惡意不為履行，苟無足以證明其在債之關係
    發生時，自始即具有不法所有意圖之積極證據，亦僅能令負民事之遲延給付責任
    ，依刑事訴訟法第一百五十四條之規定，尚不得據此債信違反之客觀事態，而推
    定債務人原有詐欺取財之犯意。
三、自訴意旨認被告涉有前揭詐欺取財犯行，無非係以被告自八十七年三月十八日交
    貨後即避不見面，嗣經催討無著，二年期間被告均未支付貨款，並有買賣合約書
    及銀行對帳單影本各一份為其主要論據。訊據被告對於積欠自訴人貨款等情坦承
    不諱，惟堅詞否認有何詐欺犯行，辯稱：「伊與自訴人並非第一次交易，之前已
    與自訴人之關係企業維鴻公司（負責人亦為自訴人公司法定代理人乙○○）有交
    易，雙方已素有往來。本件交易付款方式係以ＩＤＮＯＶＩＮＡ銀行海防分行為
    擔保付款人，嗣因八十七年間東南亞金融經濟風暴，其於印尼之母公司財務發生
    困難，故ＩＤＮＯＶＩＮＡ銀行海防分行遂不依融資合約放款，且又提前催收並
    扣取先前貸款，致一時財務周轉失靈，未能如期履行給付貨款，伊並無任何不法
    所有之意圖，況於八十九年二月二十九日亦與自訴人達成協議，即由自訴人將伊
    存放在越南海防市ＨＡＮＧＫＥＮＨ路一八一號廠房的庫存成品以出廠價六折計
    算取回扺償百分之五十貨款，另百分之五十貨款則轉為自訴人投資伊公司之股金
    ，更足見伊並無意圖為自己不法所有之犯行。」等語。
四、經查：被告於八十六年四月二十四日經ＩＤＮＯＶＩＮＡ銀行海防分行核准融資
    金額美元八萬元，授信期間六個月，復於同年十月二十九日經核准延長授信期間
    六個月，此有被告提出ＩＤＮＯＶＩＮＡ銀行海防分行核准融資申請書面通知書
    影本（英、中譯文）及ＩＤＮＯＶＩＮＡ銀行海防分行延長融資授信期間書面通
    知書影本（英、中譯文）各一紙附卷可稽，則被告於八十七年三月間向自訴人訂
    購尿素成型粉及亮光粉等貨物時，尚在ＩＤＮＯＶＩＮＡ銀行海防分行融資授信
    期間內，是被告事後未依約交付貨款，尚非無可能係因ＩＤＮＯＶＩＮＡ銀行海
    防分行未履行融資放款，致一時財務周轉不靈所致，從而，自難遽以此債務不履
    行之事實，即推認被告有詐欺之犯意。況被告前已與自訴人之關係企業維鴻公司
    有交易紀錄，且未有積欠貨款情事，此為自訴人所不爭執，是被告已非第一次與
    自訴人交易，被告既未施用任何詐術，自訴人更無因而陷於錯誤而同意出售貨物
    之情事，洵堪認定。從而，尚不能徒以事後無力支付貨款之事實推認被告於交易
    之始即存有不法所有之意圖。再查：被告事後業與自訴人達成協議，即由自訴人
    將被告存放在越南海防市ＨＡＮＧＫＥＮＨ路一八一號廠房的庫存成品以出廠價
    六折計算取回扺償新臺幣五十萬元貨款，此有協議書影本一紙在卷可參，至今僅
    餘欠自訴人新臺幣六十五萬元貨款，更足見被告並無不法所有之意圖。至於民事
    債務當事人間，若有未依債務本旨履行給付情形，在一般社會經驗而言，原因非
    一，其因不可歸責之事由無法給付，或因合法得對抗他造主張抗辯而拒絕給付，
    甚至債之關係成立後，始行惡意遲延給付，皆有可能，非必出於自始無意給付之
    詐欺犯罪一端，且被告於訂約之初承諾屆期履行，到期後而未依約履行，致令自
    訴人屢催無著，固屬有違誠信，但民事債務人應依誠實信用原則履行債務，根據
    一般交易常態，乃係當事人間不待積極承諾當然具有可信賴性之事實（參照民法
    第二百十九條規定），除非債務人間另以不法手段誤導債權人對於債信風險之判
    斷，尚不能因債務人表示必將依約履行而謂使債權人有陷於錯誤，本案自訴人除
    表明被告怠於依約履行給付貨款之事實外，並未提陳任何有關被告如何自始意圖
    不法之所有而以詐術陷其於錯誤之佐證以憑調查，所為被告自始詐欺取財之片面
    指訴，即難採為不利被告之認定基礎，顯見本件純屬民事私權當事人間之債權債
    務糾葛與債務不履行損害賠償之問題甚明，是被告辯稱於訂約後，因受ＩＤＮＯ
    ＶＩＮＡ銀行海防分行未履行融資放款，一時財務周轉不靈，致未能如期給付貨
    款，並無不法所有之意圖等語，尚堪採信。此外，復查無其他積極證據足資證明
    被告有何詐欺之犯行，揆諸首開說明，依法自應諭知無罪之判決。
據上論斷，應依刑事訴訟法第三百零一條第一項，判決如主文。
中    華    民    國      八十九      年      十      月      十六      日
                                臺灣高雄地方法院刑事第七庭
                                    法  官  蔡  正  雄
右正本證明與原本無異。
如不服本判決，應於判決送達後十日內，向本院提出上訴狀。
                                    書記官  許  雅  惠
中    華    民    國      八十九      年      十      月      十六      日


司法院資訊處製作；財團法人民間司法改革基金會備份。
